【裁判字號】    89,上訴,714
【裁判日期】    890104
【裁判案由】    偽造有價證券等
【裁判全文】
臺灣高等法院刑事判決                            八十九年度上訴字第七一四號
    上  訴  人  臺灣臺北地方法院檢察署檢察官
    上  訴  人  戊○○
    即  被  告
    指定辯護人  本院甲○
右列上訴人因被告偽造有價證券等案件，不服臺灣臺北地方法院八十八年度訴字第一
一三三號，中華民國八十九年一月四日第一審判決〔起訴案號：臺灣臺北地方法院檢
察署八十七（原審誤載為八十八）年度偵緝字第八七六號〕，提起上訴，本院判決如
左：
    主  文
原判決關於收受贓物部分撤銷。
戊○○收受贓物，處有期徒刑壹年。
其餘上訴駁回。
撤銷改判部分所處有期徒刑壹年與上訴駁回部分所處有期徒刑壹年貳月，應執行有期
徒行貳年，偽造之臺灣省合作金庫新生支庫、發票人陳玉琪、帳號○八四四一─三號
、票號ＩＫ0000000號、面額新臺幣壹萬玖仟柒佰元、發票日八十六年六月三
十日之支票壹紙沒收。
    事  實
一、戊○○明知其以不詳方法所取得經陳玉琪於民國（下同）八十六年五月二十三日
    以在所有車號ＧＸ─六九三五號自用小客車內遺失為由，辦理掛失止付之臺灣省
    合作金庫新生支庫、帳號○八四四一─三號、票號ＩＫ0000000號空白支
    票，係姓名年籍不詳之人偽填發票日「八十六年六月三十日」、面額新臺幣（下
    同）「一萬九千七百元」及偽蓋「陳玉琪」印章之偽造支票，並經不詳之人背書
    「丁○○」之姓名，竟意圖為自己不法之所有，於八十六年六月下旬某日，持該
    偽造之支票，至臺北縣新店市○○街一○三號一樓「雪神遊藝場」，向不知情之
    負責人乙○○偽稱亟須五千元現金週轉，二、三日內即可償還欠款，為取信於乙○○，戊○○乃將上開支票交予乙○○收執而行使之，以為借款之擔保，致乙○○因之陷於錯誤，而為戊○○詐得五千元得逞，嗣因戊○○屆期未清償上開欠款
    ，且避不出面，經乙○○提示上紙支票，遭臺北市票據交換所以該紙支票係經辦
    理空白票據掛失止付及發票人印章不符為由退票，不獲兌現，始查悉上情，又戊○○明知車號ＳＬ─六四四○號自用小客車，為己○○所有於八十六年八月九日
    在臺北縣三峽鎮○○村○○路○段某處遭江晨齊所竊取，係屬贓車，竟在八十六
    年八月十一日，在台北縣土城市○○路自江晨齊手中收受該贓車使用，嗣於八十
    六年八月三十一日十八時許，因駕駛上開車輛並懸掛ＦＸ─七八一九號車牌，在
    臺北縣汐止鎮○○路○段七十二巷五十弄十七號處，為警查獲。
二、案經臺北縣警察局新店分局及陳玉琪訴由臺北市政府警察局大安分局分別報請臺
    灣士林、板橋地方法院檢察署檢察官呈請臺灣高等法院檢察署檢察長令轉及臺北
    市政府警察局中正第二分局報請臺灣臺北地方法院檢察署檢察官偵察起訴。
    理  由
一、訊據被告戊○○矢口否認有何行使偽造有價證券及收受贓物之犯行，辯稱我不曉
    得這是贓車及這不是我的事我沒有必要去承擔它云云，然查前開支票乃告訴人陳
    玉琪遭竊後，為姓名年籍不詳之人偽填發票日、金額、偽刻蓋用印章一節，業經
    陳玉琪於警訊時指稱：「八十六年五月二十一日至同年月二十三日，我將所有Ｇ
    Ｘ─六九三五號自小客車停放於臺北縣新店市○○路、中興路口公有停車場內，
    遭人打破左前車窗竊取車內公事包，內有合作金庫新生支庫支票、帳號八四四一
    三之空白支票十餘張及衣服等物逃逸」等語綦詳（見臺灣板橋地方法院檢察署八
    十七年度偵字第七七八二號偵查卷第四頁反面），經原審法院提示該紙偽造之支
    票供其指認，復經告訴人陳稱以：「（問：印章是否是你的？）不是，我（的）
    印章是方的」等語無訛（見原審法院八十八年九月三十日訊問筆錄），且有臺北
    縣警察局新店分局受理刑事案件報案三聯單、掛失止付票據提示人資料查報表、
    票據掛失止付通知書、遺失票據申請書、臺北市票據交換所退票理由單及支票正
    、反面足供比憑（同上偵查卷第八頁、第十頁至第十八頁）。次查被告於右揭時
    、地，持該紙偽造之支票向乙○○詐借得現金五千元一情，復據證人乙○○迭於
    警訊時證述：「（問：臺灣省合作金庫新生支庫支票號碼ＩＫ0000000號
    、票主陳玉琪、票面金額新臺幣一萬九千七百元、到期日八十六年六月三十日之
    報失支票，你從何而來？）是綽號『阿弟』之男子拿給我的。（問：請詳述經過
    情形？）八十六年六月下旬，綽號『阿弟』至臺北縣新店市○○街一○三號一樓
    我所經營之遊藝場消費，並支付該報失支票」、「（問：綽號『阿弟』之姓名年
    籍等資料？）我不知道綽號『阿弟』之姓名年籍等資料，但留有0000000
    000號之行動電話」、「（問：你既不認識綽號『阿弟』之男子，為何向其收
    取來路不明之支票？）他拿該報失支票質押，向我商借五千元，並說『這張是客
    票，我一定會拿回來的』」等語（同上偵查卷第五頁反面、第六頁正面），於原
    審法院調查時又結證稱：「那個票是保證票，來調現的人說那張票是客票，二、
    三天後就會拿現金來贖回去」、「（問：何人去調現？何名？為何？）『阿弟』
    （台語發音）、他來我店（內）打過幾次電玩」、「（問：在何處借錢？）雪神
    遊藝場，我是負責人」、「因阿弟沒有依約拿五千元來贖回去，到期日我沒有去
    提示，約一個星期左右，我打電話去給他，我聽出來是他的聲音，但他仍說他不
    是那個人」、「（問：調票人有無再去遊藝場？）自從調了五千元之後，就再（
    也）沒有出現在我遊藝場了」等語（見原審法院八十八年八月二十四日訊問筆錄
    ），並經其於警訊及原審法院調查時指認被告之口卡片及正面、側面照片影本，
    確係自稱綽號「阿弟」之男子（見同上偵查卷第七、十、十一頁及原審法院八十
    八年八月二十四日訊問筆錄）屬實，證人乙○○於本院到庭仍明確指認交票之人
    確係被告，參以證人即被告之友人江晨齊於原審法院調查時證以：「（問：與戊○○何時認識？）不記得了，我們早就認識了，不知是做工或打電動玩具時認識
    的」、「（問：與被告在何處認識？）我們在新店市電玩店認識的」、「（問：
    有無在其他電玩店內碰見被告？）有，我有一段時間在吃安非他命，晚上都不睡
    覺，都在打電動玩具，文山區、新店很多家電玩店我都去過」、「（問：戊○○
    有無綽號？）我不知道，但因被告比我小，我平常叫他『戊○○』或用台語叫他
    『阿弟』」等情（見原審法院八十八年八月二十四日訊問筆錄），再行動電話及
    其門號之價值不貲，且通話費率較之室內通話費用又高出甚多，縱為友人間之借
    用，衡情亦祇借以臨時應急之用，倘非熟識互信且淵源極深之朋友，絕無借供使
    用一段期間之理，既為熟識且有淵源之友人，對其姓名、地址等年籍及聯絡資料
    自當知之甚稔，絕無一無所悉之理，而被告於偵查時，經檢察官訊之所使用行動
    電話一節，皆未曾提及所有0000000000號之行動電話於案發期間借予
    朋友使用（同上偵查卷第十九頁反面、第二十五頁）一情，於事隔七、八個月後
    之原審法院調查中，卻突然憶及此等有利於己之情節，已與常情有違，經原審法
    院訊之以借用行動電話之友人姓名、地址及聯絡方式，復供以一無所知（見原審
    法院八十八年八月十六日訊問筆錄）云云，其臨訟矯飾之情，甚為灼然，此部分
    之辯詞亦無足採，又本院將上開支票送內政部警政署刑事警察局鑑定結果，雖無
    被告之指紋，但因相隔時日已久，經手之人不少，縱票上驗無被告之指紋，亦無
    從推翻上開不利被告之證據而為被告有利之認定，末查，被告以前開偽造之支票
    向乙○○質押調借現金五千元後，既未依約以現金贖回，嗣後甚且避不見面，假
    稱非綽號「阿弟」之人，顯見被告於調借現金前，就該支票係經偽造無法兌現一
    情，應早有所悉，其詐欺犯意，昭然若揭，此部分事證明確，被告犯行堪以認定
    ，又被告收受贓物部分，經查ＳＬ─六四四○號自用小客車，為己○○所有於八
    十六年八月九日在臺北縣三峽鎮○○村○○路○段某處失竊，業據己○○證述明
    確，且該車為江晨齊所竊取，亦為江晨齊所承認，復有贓物領據一紙在卷可稽，
    該車既為江晨齊竊取所得，自屬贓物，而被告與江晨齊另案經檢察官提起公訴，
    江晨齊所涉為加重竊盜罪嫌（行為時間為八十六年五月二十五日至八十六年六月
    二十三日）、戊○○所涉為寄藏贓物（江晨齊竊取之好幾百件之唐宋明清之古董
    ，戊○○同意江晨齊寄藏上開物品在其租住之台北縣中和市○○路七五五號二十
    一樓之一屋內），於臺灣士林地方法院審理時（臺灣士林地方法院八十六年度易
    字第二六三八號，起訴案號為臺灣士林地方法院檢察署八十六年度偵字第七四四
    七號、八四七六號、八六四○號），檢察官將上開江晨齊竊取ＳＬ─六四四○號
    自用小客車部分併該案審理時，即因被告戊○○掩護江晨齊稱「該車是在土城市
    某家樓下有一位不知名者拿給我的」，致臺灣士林地方法院認該併案部分江晨齊
    不成立竊盜罪而退回，同時江晨齊掩護戊○○稱「戊○○夫婦並不知道我要放置
    贓物」，亦致使臺灣士林地方法院判戊○○該部分無罪，有臺灣士林地方法院八
    十六年度易字第二六三八號刑事判決可憑，事後被告戊○○於原審調查時稱「（
    對在士林地檢所言是不知名之人交車予你何意見？）我那時因為江晨齊被關，不
    想再加罪在他身上」，而江晨齊事後也承認竊取上開之車，又戊○○明知江晨齊
    並非古董商，竟載運大批之古董，豈能無疑，且戊○○關於上開寄藏贓物部分於
    檢察官訊問時稱「．．．他（指江晨齊）有很多古董放我那裡，我想這些古董可
    能是贓物，．．．」、「（房子有借給江某放古董？）有，他說他的地方放不下
    ，向我借放，在某日下午與一個綽號阿狗的人搬來時，我也有幫忙搬，因東西很
    多」、「．．．我看到字畫、杯子、磁器、碗等，看起來是古董，我想是偷來的
    ，問他是何人（的），他說不要問那麼多，．．．」、「（東西搬去後，你們家
    人是否還住那裡？）有再住，等他被捕之後，我才沒住，中間我與家人至朋友家
    住」、「（是否知道江某有前科？）知道，他說要閃警察」，足見戊○○與江晨
    齊二人互為掩護，從上被告所言觀之，被告已知江晨齊是竊盜犯，被告不思與江
    晨齊保持距離，竟又隨時與其在一起，並收受其所竊取來之車，被告所言不知該
    車係贓車，有違常情，已無可採，況被告於警訊時稱「該贓車是於八十六年八月
    十一日十八時許，在台北縣土城市○○路，我駕駛該贓車載江晨齊返回住處，當
    時江某乘電梯上樓，我走樓梯，走到一半聽到江與警方人員爭吵聲，我就知道出
    事了，然後我急忙下樓駕車逃逸」，更足證明其前已知江晨齊是竊盜犯之情事，
    再被告駕車逃逸後仍繼續使用該車，直至八十六年八月三十一日被警查獲為止，
    而在該車之行李箱查獲大批之竊盜工具（含大型鐵剪、大型活動板手、大型固定
    板手、中型鐵剪、中型活動板手、活動式螺絲起子、平口鉗、斜口鉗、尖嘴鉗、
    鉗子、十字起子中型、十字起子小型、小型一字起子、中型一字起子、勾型板手
    、尖嘴鉗小型、十字起子、一字起子中型─含勾、電焊、銼刀、活動六角板手、
    自製勾車門用勾刀、玻璃刀、手動鑽具、活動板手、剪刀、望遠眼、七孔筒鎖、
    手套、各式鎖匙九十三支等），被告稱該批竊盜工具為江晨齊所有，而其於檢察
    官偵查時亦稱「（該批工具）有的放行李箱，有的放在後座，我都把它放到行李
    箱．．．」，足見被告明知江晨齊是竊盜犯，而又無緣無故收受其來路不明之車
    輛，其言不知係贓物，有違常情，所辯無非卸責之詞，自無可採，事證明確，犯
    行堪以認定。
二、核被告所為，係犯刑法第二百零一條第二項之行使偽造有價證券罪、刑法第三百
    三十九條第一項詐欺取財罪及刑法第三百四十九條第一項之收受贓物罪，又按行
    使偽造有價證券，以取得票面價值之對價，固不另論詐欺罪（最高法院二十五年
    上字第一八一四號、三十一年上字第四○九號判例參照），但如以偽造之有價證
    券供作擔保或作為新債清償而借款，則其借款之行為，為行使有價證券以外之另
    一行為，其間有方法結果關係，應論以詐欺罪之牽連犯（最高法院六十二年度第
    一次刑庭庭長會議決定(一)參照），是被告戊○○持偽造之支票用以擔保借款之所
    為，除犯行使偽造有價證券罪外，另犯刑法第三百三十九條第一項詐欺取財罪。
    公訴人於起訴書「證據並所犯法條」欄，雖未論及被告詐欺取財犯行，惟既已於
    「犯罪事實」內載明被告持該偽造之支票向乙○○調借現金，並經乙○○提示而
    未獲兌現乙節，本院自應併予審認。被告所犯行使偽造有價證券罪之目的，在於
    用以擔保詐借款項，是其所犯前揭二罪之間，有方法目的之牽連關係，依法應從
    一重之行使偽造有價證券罪處斷，又被告所犯行使偽造有價證券罪與收受贓物罪
    ，犯意各別，行為不同，應予分論併罰，又被告請求傳訊證人丙○○以證明八十
    五年（於次一庭期再更正為八十六年）五月底及七月底其與丙○○在高雄云云，
    因前述行使偽造有價證券部分事證已明確，且高雄、台北當天亦可往返，況被告
    於警訊、偵查中均未曾提出此事，亦未提出客觀上足以佐證之證據，縱丙○○到
    庭亦不足以推翻前述已明確之證據，是其此部分之請求，核無必要，併此明。
三、公訴意旨另以被告戊○○基於不法所有之意圖，於八十六年五月二十一日至同年
    月二十三日間，在臺北縣新店市○○路與中興路口停車場內，將告訴人陳玉琪所
    有車號ＧＸ─六九三五號自用小客車之左前窗玻璃擊破，竊得置於車內陳玉琪所
    有號碼ＩＫ0000000號空白支票一張，並於八十六年六月下旬，將該空白
    支票偽刻陳玉琪之印章署押於該空白支票上，且偽填金額為一萬九千七百元，以
    此方式完成該支票之發票行為，因認被告另涉有刑法第三百五十四條毀損罪嫌、
    第三百二十條竊盜罪嫌、第二百十七條偽造印章罪嫌、第二百零一條偽造有價證
    券罪嫌云云。
四、按犯罪事實應依證據認定之，無證據不得推定其犯罪事實；不能證明被告犯罪者
    ，應諭知無罪之判決，刑事訴訟法第一百五十四條、第三百零一條第一項分別定
    有明文，又事實之認定，應憑證據，如未能發現相當證據，或證據不足以證明，
    自不能以推測或擬制之方法，以為裁判基礎；認定犯罪事實所憑之證據，雖不以
    直接證據為限，間接證據亦包括在內；然而無論直接或間接證據，其為訴訟上之
    證明，須於通常一般之人均不致有所懷疑，而得確信其為真實之程度者，始得據
    為有罪之認定，倘其證明尚未達到此一程度，而有合理之懷疑存在時，事實審法
    院復已就其心證上理由予以闡述，敘明其如何無從為有罪之確信，因而為無罪之
    判決，尚不得任意指為違法，最高法院四十年臺上字第八六號、七十六年度臺上
    字第四九八六號著有判例可資參照。本件公訴人認被告涉犯毀損、竊盜、偽造印
    章、偽造有價證券罪嫌，無非係以告訴人陳玉琪於警訊中之指訴、乙○○偵查時
    之證詞，及卷附支票正反面影本、臺北縣警察局新店分局受理刑事案件報案三聯
    單、被告之口卡片、照片、掛失止付票據提示人資料查報表、票據掛失止付通知
    書、遺失票據申報書等件，為其主要論據。
五、查告訴人陳玉琪於警訊中之指訴情節及卷附支票正反面影本、臺北縣警察局新店
    分局受理刑事案件報案三聯單、被告之口卡片、照片、掛失止付票據提示人資料
    查報表、票據掛失止付通知書、遺失票據申報書等件，僅得證明告訴人陳玉琪發
    現失竊後，曾向臺北縣警察局新店分局報案請求處理，並辦理票據掛失止付乙節
    ，要難據以認定上開車號ＧＸ─六九三五自用小客車之左前車窗玻璃及支票，為
    被告所毀損、竊取、偽造，縱證人乙○○證以被告曾持該紙偽造之支票向其調借
    現金乙情，惟至多僅能證明被告有前揭論罪科刑之行使偽造有價證券罪行，尚難
    以此推論被告另涉有公訴人所指述毀損、竊盜、偽造印章及偽造支票等犯行，況
    證人乙○○於原審法院調查時亦證稱其於收受支票時，該紙支票已完成發票及背
    書行為，未見被告有任何填載之行止無訛（見原審卷第六十頁反面），再者票號
    ＩＫ0000000號支票一紙，迭經原審送法務部調查局鑑定其上關於發票日
    期、金額、背書人年籍資料等筆跡，均難認定與被告親筆文件（包括筆錄紙二張
    、在監報告書四張、信封十個及刑事答辯狀一件）之字跡係出於同一人所為，此
    有法務部調查局八十八年十月十三日（八八）陸八八○七五一二○號函及八十八
    年十一月二十九日（八八）陸八八○八七○四五號函足憑（見原審卷第一００頁
    、第一三一頁），參以告訴人陳玉琪於車號ＧＸ─六九三五號自小客車內遺失者
    ，包括臺灣省合作金庫新生支庫、帳號○八四四一─三號、票號ＩＫ00000
    00號至ＩＫ0000000號計十四紙之空白支票、衣服十餘件、公事包、國
    泰人壽客戶理賠資料等物，有告訴人陳玉琪之警訊筆錄、原審訊問筆錄及票據掛
    失止付通知書、遺失票據申請書可稽（見臺灣板橋地方法院檢察署八十七年度偵
    字第七七八二號偵查卷第四頁反面、第十七頁、第十八頁、原審卷第一一０頁）
    ，衡情票號ＩＫ0000000號之支票若為被告所竊，其他十三紙空白支票，
    自亦同時為其竊得，方屬常情，倘被告真有偽造票號ＩＫ0000000號支票
    ，又豈有不同時竊取、偽造、行使其餘十三紙空白支票之理，公訴人既認被告毀
    損告訴人所有上開自用小客車車窗玻璃，惟又指陳被告只竊取連號空白支票中票
    號ＩＫ0000000號之支票乙紙後偽造，非僅有違常情，亦嫌無據。此外，
    復查無其他積極證據足證被告確有公訴人所指毀損車窗玻璃、偽填發票日、金額
    、偽刻印章蓋用之犯行；惟公訴意旨認此與前揭論罪科刑之行使偽造有價證券犯
    行之間，有牽連犯之裁判上之一罪關係，爰不另為無罪之諭知。
六、原審經審理結果，認被告戊○○行使偽造有價證券罪部份罪證明確，適用刑法第
    二百零一條第二項、第三百三十九條第一項、第五十五條、第二百零五條、罰金
    罰鍰提高標準條例第一條前段之規定，審酌被告之素行、智識程度、犯罪動機、
    目的、手段、詐得數額、犯罪所生危害，及犯罪後猶藉詞矯飾，毫無悔意等一切
    情狀，量處被告有期徒刑一年二月，偽造之臺灣省合作金庫新生支庫、發票人陳
    玉琪、帳號○八四四一─三號、票號ＩＫ0000000號、面額一萬九千七百
    元、發票日八十六年六月三十日之支票乙紙沒收；經核於法尚無違誤，被告就此
    部分空言上訴，否認犯罪，為無理由，應予駁回，再原審就被告收受贓物部分未
    注意被告與江晨齊互為掩護之情，及其明知江晨齊為竊盜犯，仍無緣無故收受其
    來路不明之車輛，原審未就被告係知贓而收受之前因後果詳予勾稽，就此部分遽
    為被告無罪之諭知，尚有未洽，公訴人上訴意旨執此指摘原判決此部分不當為有
    理由，應將此部分無罪之判決撤銷，爰審酌被告與江晨齊互為掩護之情，犯後猶
    藉詞矯飾並無悔意，犯罪所生危害等一切情狀，量處被告有期徒刑一年，並就撤
    銷改判部分與上訴駁回部分，定其應執行有期徒刑貳年，偽造之臺灣省合作金庫
    新生支庫、發票人陳玉琪、帳號○八四四一─三號、票號ＩＫ0000000號
    、面額新臺幣壹萬玖仟柒佰元、發票日八十六年六月三十日之支票壹紙沒收。
據上論斷，應依刑事訴訟法第三百六十八條、第三百六十九條第一項前段、第三百六
十四條、第二百九十九條第一項前段、刑法第三百四十九條第一項、第五十一條第五
款、罰金罰鍰提高標準條例第一條判決如主文。
本案經檢察官陳文禮到庭執行職務。
中    華     民     國    八十九     年    十一      月     二十三      日
                              臺灣高等法院刑事第四庭
                                  審判長法  官  蔡  永  昌
                                        法  官  陳  榮  和
                                        法  官  許  宗  和
右正本證明與原本無異。
行使偽造有價證券部分如不服本判決應於收受送達後十日內向本院提出上訴書狀，其
未敘述上訴之理由者並得於提起上訴後十日內向本院補提理由書（均須按他造當事人
之人數附繕本）。
收受贓物部分不得上訴。
                                        書記官  廖  艷  莉
中     華     民     國    八十九    年      十一     月     二十八     日
附錄：本案論罪科刑法條全文。
刑法第三百四十九條
收受贓物者，處三年以下有期徒刑、拘役或五百元以下罰金。
搬運、寄藏、故買贓物或為牙保者，處五年以下有期徒刑、拘役或科或併科一千元以
下罰金。
因贓物變得之財物，以贓物論。
刑法第二百零一條
意圖供行使之用，而偽造、變造公債票，公司股票或其他有價證券者，處三年以上十
年以下有期徒刑，得併科三千元以下罰金。
行使偽造、變造之公債票、公司股票或其他有價證券或意圖供行使之用，而收集或交
付於人者，處一年以上七年以下有期徒刑，得併科三千元以下罰金。


司法院資訊處製作；財團法人民間司法改革基金會備份。
